【裁判字號】    90,上訴,838
【裁判日期】    900830
【裁判案由】    偽造有價證券等
【裁判全文】
臺灣高等法院臺南分院刑事判決               九十年度上訴字第八三八號      ?
      上   訴  人
      即   被  告  甲  ○  ○.
      指定辯護人  本院公設辯護人  丁  ○  ○
      上  訴  人
      即  被  告  丙  ○  ○
      選任辯護人  蔡  文  斌
右上訴人因偽造有價證券等案件，不服臺灣臺南地方法院八十九年度訴字第七五號
中華民國九十年五月二十一日第一審判決（起訴案號：臺灣臺南地方法院檢察署八十
八年度偵字第一二九九一號、八十九年度偵字第五三六一號），提起上訴，本院判決
如左：
      主      文
原判決撤銷。
甲○○幫助意圖供行使之用，而偽造有價證券，累犯，處有期徒刑貳年。
丙○○意圖供行使之用，而偽造有價證券，處有期徒刑參年壹月。
支票壹紙（發票人：蔡陳秀鑾、付款人：華南商業銀行西台南分行、票號：ＡＢ00
00000號、帳號：000000000號、到期日：八十八年四月二十五日、面
額：新台幣拾萬元）沒收。
      事      實
一、甲○○曾於民國（下同）八十五年間，因違反槍砲彈藥刀械管制條例案件，為台
    灣士林地方法院判處有期徒刑一年六月，甫於八十六年六月二十一日執行完畢，
    仍不思悔改。甲○○因積欠丙○○之債務，而丙○○又欠戊○○錢，為戊○○催
    討甚急，丙○○遂轉而向甲○○催討欠款，甲○○因受丙○○之催討，乃基於收
    受贓物之概括犯意，於八十八年二月間某日，在某不詳地點，明知華南商業銀行
    西台南分行為付款人，支票號碼不詳之空白支票一紙，係屬來歷不明之贓物，竟
    基於收受贓物之概括犯意，自不詳之第三人處收受該支票後，於八十八年二月間
    某日，在台南縣仁德鄉之三福檳榔攤內，將上開支票交付予丙○○，作為其填寫
    金額後應急償債之用，丙○○因受戊○○催討債款所迫，明知該空白支票係來路
    不明之贓物，亦基於收受贓物之概括犯意，將之收受，嗣因丙○○將發票日期寫
    錯成無效支票而丟棄。甲○○乃又於八十八年二月間某日，在某不詳地點，再自
    該不詳姓名者收受來歷不明，同付款人，支票號碼ＡＢ0000000號之空白
    支票一紙（上述二張支票均係蔡陳秀鑾所有，並於八十七年一月底某日下午三時
    ，在台南縣仁德鄉大甲村大甲釣魚場停車場內失竊），再於八十八年二月間某日
    ，在台南縣仁德鄉之三福檳榔攤內，並基於幫助丙○○偽造有價證券之故意，將
    上開支票交付予丙○○，作為其填寫金額後應急償債之用。甲○○並告知丙○○
    該支票係「死票」，只能應急，屆期仍須籌款換回支票等語。丙○○雖明知該空
    白支票亦係來路不明之贓物，惟為應付戊○○催債，復基於收受贓物之故意將之
    收受，並意圖供行使之用，在上址將該支票填寫新台幣（下同）十萬元之面額，
    及到期日八十八年四月二十五日，而將之偽造成有效之票據後，持以行使，在戊○○住處將之交付予戊○○作為償債之用，戊○○再將之委託其妹蘇秀雪持向銀
    行兌現。嗣蘇秀雪於八十八年四月七日持該支票赴中國農民銀行永康分行提示時
    ，為銀行發現係因失竊而掛失止付之支票，遂報由台南市票據交換所函警偵辦，
    為檢察官偵查查
    獲。
二、案經台灣台南地方法院檢察署檢察官自動檢舉偵查起訴。
      理      由
一、訊據上訴人即被告甲○○對其先後二次收受已蓋好印章之空白支票各一張之事實
    ，固供認不諱，惟矢口否認涉有贓物之認識，亦無幫助偽造支票之犯意，辯稱：
    上開支票係其幫丙○○向案外人乙○○借來償債之用，伊以為係所謂之「芭樂票
    」，並不知該二張支票係失竊之贓物，乙○○交付該支票是在楊國常位於仁德鄉
    之檳榔攤內，楊國常有在場目睹云云。上訴人即被告丙○○固坦承對其有先後二
    次收受已蓋好印章之空白支票各一張，且在第二張支票上填寫十萬元面額及到期
    日，使之成為有效之支票之事實，惟亦否認有前述收受贓物及偽造有價證券之犯
    行，辯稱：伊因戊○○逼債甚急，而被告甲○○有欠伊錢，遂向甲○○催討，甲○○即持上開支票交付伊應急，伊不知該支票係來路不明之票據，伊也沒有偽造
    有價證券之犯意等語。然查：
（一）付款人華南商業銀行西台南分行、票號ＡＢ0000000號、帳號0000
      00000號支票乙紙，係蔡陳秀鑾所有，於八十七年一月底某日下午三時，
      在台南縣仁德鄉大甲村大甲釣魚場停車場內失竊，業據蔡陳秀鑾於警訊中指訴
      綦詳，並有遺失票據申報書及支票正反面影本各一紙在卷可稽，而被告甲○○
      在此之前所交付予被告丙○○之空白支票亦為蔡陳秀鑾所有之支票，亦為被告
      丙○○、甲○○供認在卷，是上揭二張支票為盜贓之物無訛。
（二）被告甲○○雖指前述支票係向乙○○所借用，惟此業經案外人乙○○於台灣台
      南地方法院檢察署八十八年偵字第一一九三四號偽造文書案件偵訊中及原審審
      理時堅詞否認，而甲○○在上述案件中指乙○○係在八十八年四、五月間，將
      該張支票借予伊，惟乙○○於八十八年三月間已因施用毒品經執行觀察勒戒之
      事實，有該署前科表可查，是甲○○所指被告向其借用支票之時間不符，其供
      述是否可信已堪存疑，況被告甲○○於本院審理時係稱被告丙○○亦為乙○○
      之朋友，其僅替乙○○將支票轉交丙○○，所供又與前此之供詞不同，其刻意
      掩飾之痕跡，昭然若揭。另甲○○在警訊中供稱支票是在台南縣歸仁鄉○○路
      乙○○開設之電動車行內交付的（詳八十八年八月二十三日警訊筆錄），嗣於
      偵查中則改口稱：在台南市○○路某家電玩店拿的（詳八十八年十二月十日偵
      訊筆錄），至本院調查及原審審理時復稱：交票時是在台南縣仁德鄉○○路八
      九一號楊國常經營的檳榔攤內云云（參見本院九十年七月三十一日、原審八十
      九年六月二十六日訊問筆錄），即由被告甲○○對支票交付地點前後供述之不
      一致，益徵被告甲○○應係自他人處收受，並非乙○○所交付。
（三）又甲○○於原審調查時自承所以向乙○○借支票係因乙○○當時在做生意有使
      用支票，然如甲○○與乙○○間有相當交情，乙○○只須借其商號或個人所使
      用之支票即可，何須將來路不明之支票借與甲○○，而自曝不法犯行？而甲○○亦供述上開支票在乙○○交付伊時係空白支票，且稱：乙○○所以願借伊上
      開支票，係因伊之前曾在乙○○所經營之機車店義務幫忙四、五次，雙方有交
      情之故云云。姑不論乙○○於偵訊及審理中堅決否認甲○○有在伊機車店幫忙
      之情事，縱有此事實，僅因甲○○曾義務幫忙四、五次之區區交情，乙○○竟
      會將來路不明之支票交予甲○○，此顯背常情，遑論借出者係空白支票，乙○○焉有不懼因此而惹來麻煩之理？況被告甲○○亦自承有告知被告丙○○所交
      付之支票不能使用（參見本院九十年七月三十一日訊問筆錄），設若被告甲○○單純向乙○○借支票使用，焉有借用「不能使用支票」之理？凡此均見被告
      甲○○於收受時已知索取得之支票來源有問題。
（四）被告甲○○於偵查中指稱乙○○借支票予伊之地點，係在台南市○○路某家電
      玩店，鄭鳳清可為證明，惟經傳訊證人鄭鳳清到庭，則結證稱：伊並不知乙○○與甲○○間有借用支票之情事等語，嗣甲○○於審理中又稱在楊國常檳榔攤
      內交付，楊國常有目睹云云，經原審傳喚證人楊國常到庭，其證稱：不知道甲○○向乙○○借用支票，也沒有看過乙○○交付支票予甲○○等語（詳原審九
      十年一月九日訊問筆錄），是甲○○此部份之供述，與事實不符，且連單純交
      付之地點亦前後供述不一，亦見所供不實，已如前述。再者，被告甲○○另指
      其案發後，有與丙○○赴監所向乙○○詢問支票來源一節，並稱有錄音帶可證
      ，惟此亦為乙○○於偵查中所堅詞否認，辯稱：甲○○赴監所係要求伊擔下本
      案，伊因會影響假釋而拒絕等語，經臺灣臺南地方法院檢察署檢察官向該所調
      取錄音帶，因已逾該錄影帶保留期限為該監所重錄而洗淨；嗣該檢察官親赴監
      所調取上開關鍵之錄音帶；亦因同一理由而未果，經命監所調取接見記錄表，
      雖談話紀錄欄，確有「來詢問支票來源，不要讓鳳清了解事實」之紀錄，惟不
      能排除此係被告甲○○故意製造有利於其證據之手法，甚至交談中既不要讓鳳
      清了解事實之說法，及若被告有要求乙○○替其等擔罪，因係在監所會客時交
      談，其交談亦應以較隱密（即他人較不易了解）之方式為之，益徵乙○○於偵
      查中所稱：甲○○赴監所係要求伊擔下本案等情，應足採信。
（五）又被告甲○○對其先後收受二張蔡陳秀鑾所有之空白支票並轉交被告丙○○；
      被告丙○○對其自被告甲○○處收受二張蔡陳秀鑾所有之空白支票一節，均供
      認在卷，被告丙○○於臺灣臺南地方法院檢察署八十九年四月十日之偵訊中，
      亦證稱：被告甲○○原先有交付一張空白支票予伊，因發現支票日期寫錯（被
      告丙○○寫錯），被銀行發覺退回後，甲○○又拿第二張空白支票予伊等語，
      足見被告甲○○、丙○○均有先後二次收受蔡陳秀鑾所有之空白支票。被告甲○○並一再堅稱有告知被告丙○○所交付之支票為「死票」，不能使用，衡情
      被告甲○○、丙○○應知該二張支票均「無正當來源」，應無疑義。被告甲○○、丙○○雖又辯稱其等以為「死票」係指「芭樂票」（人頭支票），惟市面
      上所謂之「芭樂票」均係確實有人頭去開戶申領支票，且「芭樂票」之名詞已
      為社會所熟知，被告甲○○、丙○○亦不否認清楚何為「芭樂票」，況「芭樂
      票」亦能使用（僅未支付票款而可能不兌現），設若被告甲○○知悉所收受者
      係「芭樂票」，應告知被告丙○○該支票為「芭樂票」，可放心使用，頂多退
      票時清償票款，豈有告知「死票」，甚至「不能使用」，應於到期日前取回之
      理？而設若被告丙○○認為被告甲○○交付者係「芭樂票」，其焉有未問清為
      何被告甲○○要告知係「死票」，而非告知「芭樂票」，及為何不能至銀行交
      換之理？足見被告甲○○、丙○○均甚清楚前後二張蔡陳秀鑾之空白支票均係
      使用有風險之來路不明之贓物，殆無疑義。
（六）再者，被告甲○○既明該支票係來路不明之票據（有正當來源之支票，不可能
      以死票稱之），且明知被告丙○○借用上開支票係應付戊○○之摧債，被告丙○○必會在上開空白支票上填寫金額偽造成有效之票據，以交付使用，被告甲○○仍提供該支票供被告丙○○偽造有價證券之用，足見被告甲○○應有收受
      贓物後幫助偽造有價證券之意，甚為明確。
（七）至於被告丙○○於偵、審中亦自承被告甲○○有告知其該支票係「死票」之，
      被告丙○○亦甚清楚前後二張蔡陳秀鑾之空白支票均係使用有風險之來路不明
      之贓物，已如前述，則被告丙○○明知該支票係來路不正當之支票，其竟因受
      戊○○逼債，仍將之收受，並填寫十萬元金額及到期日於該空白支票上，將之
      偽造成有效之票據，足見被告丙○○亦有收受贓物後偽造有價證券之意，亦甚
      明。
（八）綜上所述，足見被告甲○○、丙○○所辯各節均係卸責之詞，均不足採。本件
      事證已明，被告甲○○、丙○○之犯行均堪認定，自應依法論科。
二、查被告甲○○、丙○○均明知先後二次所取得蔡陳秀鑾之空白支票係贓物，竟加
    以收受，所為均係犯刑法第三百四十九條第一項之收受贓物罪。其等二人先後二
    次行為，時間緊接，所犯罪名相同，顯係出於概括之犯意為之，為連續犯，爰各
    依刑法第五十六條之規定以一贓物罪論。被告二人第一次收受支票所犯之贓物罪
    部份雖未據起訴，然與已起訴贓物部份有連續犯裁判上一罪之關係，本院自應併
    予審究，附為記明。又按支票為有價證券，被告甲○○交付被告丙○○空白支票
    ，使被告丙○○可以完成發票行為，然因未參與實施偽造之行為，所為應係幫助
    犯刑法第二百零一條第一項之偽造有價證券罪。而被告丙○○第二次偽造之支票
    已完成發票行為，所為則係犯第二百零一條第一項偽造有價證券之罪。其等低度
    之行使偽造有價券行為應為偽造之高度行為所吸收，不復另論。又被告二人所犯
    收受贓物罪，與將之偽造或幫助偽造有價證券罪間，有方法結果之關係，均應從
    一重之偽造或幫助偽造有價證券罪處斷。至於第一次偽造支票之行為既然發票日
    期有誤（年寫至月，月寫到日，而無日之記載），該票據為無效之票據，自不構
    成偽造有價證券之罪，亦為記明。又被告甲○○前曾於八十五年間，因違反槍砲
    彈藥刀械管制條例案件，為台灣士林地方法院判處有期徒刑一年六月，甫於八十
    六年六月二十一日執行完畢，有台灣高等法院被告全國前案紀錄表在卷可查，其
    於五年內再犯本件有期徒刑之罪為累犯，應依法加重其刑。又甲○○為偽造有價
    證券之幫助犯，爰依正犯之刑減輕之，並與前揭加重部分，先加後減之。原審予
    以論罪科刑，固非無見，惟查：原審就被告甲○○、丙○○二人第一次收受贓物
    之犯行雖於理由中有交代其事實，然未論罪科刑，容有未洽。被告甲○○、丙○○上訴意旨猶執前詞，否認犯罪，雖不足採，惟原判決既有可議，自應由本院將
    原判決撤銷改判。爰分別審酌被告二人僅係因為應付債務人之追討，而偽造或幫
    助偽造支票，且偽造金額僅十萬元，所得利益亦有限，犯罪情節並非重大，並參
    酌其等二人之素行、犯罪之動機、目的、手段及所造成危害、犯罪後態度等一切
    情狀，分別處如主文第二項所示之刑，以資懲儆。又上開如事實欄所示偽造之支
    票，應依刑法第二百零五條宣告沒收之。
據上論結，應依刑事訴訟法第三百六十九條第一項前段、第三百六十四條、第二百九
十九條第一項前段，刑法第五十六條、第二百零一條第一項、第二百零五條、第三百
四十九條第一項、第三十條、第四十七條、第五十五條，罰金罰鍰提高標準條例第一
條前段，判決如主文。
本案經檢察官羅清溪到庭執行職務。
中    華    民    國      九十      年      八      月        卅        日
                                  臺灣高等法院臺南分院刑事第四庭
                          審判長法官  陳    義    仲
                                            法官  顏    基    典
                                            法官  蔡    崇    義
右正本證明與原本無異。
如不服本判決，應於判決送達後十日內向本院提出上訴狀，其未敘述理由者並應於提
出上訴狀後十日內向本院補提理由書（應附繕本)。
                                      法院書記官  李    育    儒
中    華    民    國      九十      年      九      月        四        日
附錄本案論罪科刑法條全文：
刑法第二百零一條第一項：意圖供行使之用，而偽造、變造公債票、公司股票或其他
                        有價證券者，處三年以上十年以下有期徒刑，得併科三千
                        元以下罰金。
刑法第三百四十九條第一項：收受贓物者，處三年以下有期徒、拘役或五百元以下罰
                          金。


司法院資訊處製作；財團法人民間司法改革基金會備份。
